【裁判字號】    95,易,511
【裁判日期】    951024
【裁判案由】    毀棄損壞等
【裁判全文】
臺灣臺北地方法院刑事判決               95年度易字第511號
    公  訴  人  臺灣臺北地方法院檢察署檢察官
    被      告  甲○○
    選任辯護人  徐滄明律師
上列被告因毀損等案件，經檢察官提起公訴（94年度偵字第1101
3號），本院判決如下：
    主  文
甲○○損壞他人樓梯間之封閉隔板，足以生損害於他人，處拘役
拾日，如易科罰金，以銀元佰元即新臺幣玖佰元折算壹日。
    事  實
一、甲○○前自民國（下同）九十一年八月二十八日，向林振中
    承租坐落臺北縣新店市○○街一○二號房屋之一樓作為住處
    。林振中並將上址房屋地下一樓出租予他人當作店面。迨於
    九十三年二月二十七日，上開房屋經法院拍賣，而由乙○○
    購得。乙○○買受房屋取得所有權後，遂向甲○○通知並表
    示可以由其繼續租用，但須繳納房租及水電費，惟甲○○拒
    不理會，其後乙○○又多次與甲○○溝通，最後更言明只要
    搬遷，此段期間之房租及水電費即可不用繳付，然甲○○仍
    置之不理，繼續使用該房屋且不繳納房租。乙○○為促使甲
    ○○儘快搬遷，並為避免老舊電線設備走火，於九十三年九
    月十七日，將上開房屋位於地下一樓之電源總開關關掉。而
    因上址房屋地下一樓通往一樓之樓梯間，原即設置藉以阻隔
    甲○○住家與地下一樓店面之封閉隔板，甲○○竟未經乙○
    ○同意，即擅自於同年九月十七日至三十日間之某不詳時日
    ，以不明方法損壞前開封閉隔板，致隔板喪失封閉效果，而
    進入當時已無人居住之地下一樓開啟電源總開關（侵入住宅
    部分未據告訴），並繼續使用上址房屋之電源。嗣於同年九
    月三十日十七時三十分，乙○○前往查看屋況發覺上情，而
    報警處理。
二、案經乙○○訴由臺北縣政府警察局新店分局報請臺灣臺北地
    方法院檢察署檢察官偵查起訴。
    理  由
甲、有罪部分：
壹、程序部分：
一、按證人依法應具結而未具結者，其證言不得作為證據；被告
    以外之人於偵查中向檢察官所為之陳述，除顯有不可信之情
    況者外，得為證據，刑事訴訟法第一百五十八條之三、第一
    百五十九條之一第二項定有明文。查：證人乙○○於偵查中
    具結之證詞，經核並無顯然不可信之情形，依刑事訴訟法第
    一百五十八條之三反面推論、第一百五十九條之一第二項規
    定，有證據能力，先予敘明。
貳、實體方面：
一、訊據被告甲○○固供認其確向案外人林振中承租上址房屋之
    一樓，告訴人乙○○於取得上址房屋之所有權後，曾與其協
    調搬遷事宜未果等情，並有卷附之臺北縣新店地政事務所土
    地、建物所有權狀各一紙及本院公證書暨房屋租賃契約一份
    可按，而可認定。惟其矢口否認其有何毀損封閉隔板之犯行
    ，辯稱：因為總開關在地下一樓，告訴人斷水斷電，我無法
    生活，我將隔板拿開下去時還受傷，我只有移走隔板云云。
    被告辯護人辯護意旨略以：上址房屋未經法院點交，被告仍
    有合法使權限，告訴人於被告承租範圍設置封閉隔板，致被
    告無法自由使用承租房屋，被告才係權利受損一方，又被告
    縱無權搬開封閉隔板，實乃為續接水電，基於憲法保障人性
    尊嚴、維持生存最低限度保障，被告之舉應係刑法第二十四
    條（辯護人誤引為第二十三條）緊急避難，故阻卻違法，不
    具違法性，不成立毀損罪等語。
二、經查：
    （一）、證人（即告訴人）乙○○於偵查時及本院審理中均
            結證稱：我係於九十三年一月六日，經由仲介拍得
            上址房屋，法院核發權利移轉證書後，被告卻將隔
            板拆掉；我確定係被告將樓梯間隔板打開，因為樓
            上（一樓）只有他住而已，我當初買房屋時隔板就
            在了，隔板係以前就已經隔好封死的，上址房屋地
            下一層係商店街，有店面和郵局，地下一樓與一樓
            間有內梯，地上一層部分前屋主有加蓋，所已變成
            二層（樓中樓），但並非有二樓，水之開關位在樓
            梯間，電之開關在地下一樓，以前屋主將地下一樓
            租他人，為了不用擔心而將地下一樓及一樓之樓梯
            間封死，前屋主係用裝潢隔板將樓梯間封死，屋主
            從一樓後門進出，地下一樓店面從大門進出，我確
            定剛購得此屋時樓梯間隔板係封好沒壞的，因為我
            曾經開門進去看過等語明確（見偵查卷第五十頁、
            本院卷九十五年十月三日審判筆錄）。被告雖以前
            詞置辯，然其於本院審理時亦供稱：隔板木板原本
            係釘住的，我一拉即開等語無誤（見本院卷同上審
            判筆錄），復觀諸證人所提出之卷附現場照片三幀
            ，其內容為：上址房屋一樓通往地下室樓梯口已無
            任何隔板阻擋，樓梯口右側為房屋牆壁，樓梯口左
            側尚有隔板牆存在，但靠近樓梯口邊緣有些許不平
            整等情形。佐之臺北縣新店分局派出所警員於九十
            四年四月二十九日之現場勘驗結果為：上址房屋地
            下一樓有通往一樓之樓梯，有通往如意街之電動鐵
            捲門，而電源開關於地下一樓樓梯對面之牆壁上等
            情，已足認定被告確係為進入地下一樓開啟電源總
            開關，而以不明方法損壞樓梯間之封閉隔板，致其
            喪失封閉地下一樓及一樓之效用至明。被告首開所
            辯僅圖卸責，自無足採。
    （二）、再由被告所提出經本院公證之租賃契約書以觀，其
            承租之標的顯為：臺北縣新店市○○街一○二號「
            一樓」，惟就卷附之上揭建物所有權狀觀之，上址
            房屋為五層建物（包括地下一層、一層），故告訴
            人於買受上址房屋成為所有權人後，被告縱因法院
            未於執行程序中裁定除去租賃關係，而受有民法第
            四百二十五條所規定：「出租人於租賃物交付後，
            承租人占有中，縱將其所有權讓與第三人，其租賃
            契約，對於受讓人仍繼續存在。前項規定，於未經
            公證之不動產租賃契約，其期限逾五年或未定期限
            者，不適用之。」所謂「買賣不破租賃」之保障，
            惟亦僅限於被告原所承租之「一樓」處，並非包括
            上址「地下一樓」；又被告基於租賃契約僅得占有
            、使用，依民法第四百二十一條第一項規定本無逕
            自處分之權能，故縱其於租賃標的之「一樓」處，
            亦不得任意毀棄、損壞屬於告訴人所有之財物。更
            況其所損壞之封閉隔板，係位於地下一樓處，可通
            往一樓之樓梯間，益徵被告行為與法不符。另按強
            制執行法第九十八條規定拍賣之不動產，買受人自
            領得執行法院所發給權利移轉證書之日起，取得該
            不動產所有權，此係因基於強制執行而取得不動產
            物權者，屬於民法第七百五十九條規定之範圍，一
            經法院發給所有權權利移轉證書，立即發生取得不
            動產物權之效力，倘非更予處分（例如：轉賣），
            自不以登記為生效要件。故告訴人於九十三年二月
            二十七日，取得本院執行處核發之權利移轉證書時
            ，即已取得上址房屋，包含一層、地下一層之全部
            所有權，對固著於上址房屋牆壁，附合成為建物一
            部分之樓梯間封閉隔板，依法亦具有所有權，任何
            人未經其同意或授權，均不得任意破壞或處分上開
            隔板，被告卻於告訴人取得所有權後之同年九月下
            旬某不詳時日，損壞上開隔板致不能使用之程度，
            其毀損犯行，自無得脫免。被告辯護人一再爭執上
            址房屋未經執行法院點交（拍賣條件為不點交），
            被告係有合法使權限云云，顯有誤會，其所辯於法
            無據，即難採認。
    （三）、末以，按緊急避難行為，以自己或他人之生命、身
            體、自由、財產猝遇危難之際，非侵害他人法益別
            無救護之途，為必要之條件（最高法院二十四年上
            字第二六六九號裁判要旨參照）。另按民法第一百
            五十一條自助行為，除應符合為保護自己權利之要
            件外，仍應以不及受法院或其他有關機關援助，並
            非於其時為之，則請求權不得實行或其實行顯有困
            難者為限。被告辯護人徒以被告有盥洗、如廁等安
            全、衛生上困擾，即認被告所為，係基於民法上自
            助行為或刑法上緊急避難規定而為之云云。然而，
            刑法第二十四條係規定因避免緊急危難而出於不得
            已之行為，並非僅因一時感到生活不便或困擾即可
            濫行主張；且衡情於現代社會之生活機能便捷、科
            技發達，告訴人斷水、斷電之行為，被告縱或感到
            不若平日便利，仍可以其他諸多方式取代（例如：
            改以電池、發電機供電、照明或購買飲用水使用等
            ），而取得足以維持一般生活所需之水、電資源，
            此非已達足以危急其生存所需之程度，被告並無遭
            受生命、身體「猝遇危難」之情形無疑，又依據當
            時情形，被告仍得報警或與告訴人進行訴訟進而處
            理彼此間爭端，並保障自己之合法權利，核此並無
            所謂「非於其時為之，請求權不得實行或顯有實行
            困難」之情形，故被告辯護人於此所辯，亦均無可
            採。另以，按刑法第二十三條正當防衛之成立要件
            ，係對於現在不法之侵害，直接對加害者所為排除
            侵害行為，始足當之。被告所損壞之封閉隔板，原
            即存在上址地下一樓通往一樓之樓梯口處，顯非告
            訴人現在用以實施侵害之工具，被告自無對之主張
            正當防衛之餘地，至被告得否基於租賃契約，請求
            告訴人協力履行一樓租屋處之水、電供應，要屬民
            事上之糾葛，尚不得執為損壞上開封閉隔板之正當
            理由，附此說明。
    （四）、綜上所述，被告所辯，均為臨訟卸責之詞，委無足
            採。本案事證明確，被告前開毀損犯行，堪以認定
            ，應依法論科。
三、查被告行為後，刑法業於九十四年二月二日修正公布，九十
    五年七月一日起施行。按行為後法律有變更者，適用行為時
    之法律，但行為後之法律有利於行為人者，適用最有利於行
    為人之法律，修正後刑法第二條第一項定有明文。茲本條係
    規範行為後法律變更所生新舊法律比較適用之準據法，本身
    尚無新舊法比較之問題，於新法施行後，應一律適用新法第
    二條第一項之規定，為「從舊從輕」之比較。而本次法律變
    更，比較時應就罪刑有關之共犯、未遂犯、想像競合犯、牽
    連犯、連續犯、結合犯，以及累犯加重、自首減輕暨其他法
    定加減原因（如身分加減）與加減例等一切情形，綜其全部
    罪刑之結果而為比較（最高法院九十五年五月二十三日九十
    五年度第八次刑事庭會議決議參照）。而刑法第三百五十四
    條第一項毀損罪罰金刑部分之法定刑為「五百元以下罰金」
    ，就罰金部分，依修正後刑法施行法第一條之一：「中華民
    國九十四年一月七日刑法修正施行後，刑法分則編所定罰金
    之貨幣單位為新臺幣。九十四年一月七日刑法修正時，刑法
    分則編未修正之條文定有罰金者，自九十四年一月七日刑法
    修正施行後，就其所定數額提高為三十倍。但七十二年六月
    二十六日至九十四年一月七日新增或修正之條文，就其所定
    數額提高為三倍」及修正後刑法第三十三條第五款將罰金刑
    定為「新臺幣一千元以上，以百元計算之」等規定，則刑法
    第三百五十四條之罪所得科處之罰金刑最高為新臺幣一萬五
    千元，最低為新臺幣一千元，然依被告行為時之刑罰法律，
    即罰金罰鍰提高標準條例第一條前段規定之提高倍數十倍暨
    修正前刑法第三十三條第五款所定罰金最低額一元計算，前
    揭毀損罪之罰金刑最高為銀元五千元，最低為銀元十元，換
    算為新臺幣後，最高額雖與新法同為新臺幣一萬五千元，惟
    最低額僅新臺幣三十元。比較修正前、後之刑罰法律，自以
    修正前之法律較有利於被告。又本件被告行為時易科罰金之
    折算標準，依修正施行前刑法第四十一條第一項前段及修正
    前罰金罰鍰提高標準條例第二條前段之規定，乃以銀元一百
    元以上三百元以下，即新臺幣三百元以上九百元以下折算一
    日。惟被告行為後之刑法第四十一條第一項前段業已修正為
    ：「犯最重本刑為五年以下有期徒刑以下之刑之罪，而受六
    個月以下有期徒刑或拘役之宣告者，得以新臺幣一千元、二
    千元或三千元折算一日，易科罰金。」，另罰金罰鍰提高標
    準條例第二條亦已廢止，然經比較修正前後之易科罰金折算
    標準，顯以修正施行前之規定較有利於被告，故依刑法第二
    條第一項之規定，應適用修正施行前刑法第四十一條第一項
    前段、廢止前之罰金罰鍰提高標準條例第二條等規定為易科
    罰金之折算標準。綜合上述各條文修正前、後之比較，揆諸
    前揭最高法院決議及修正後刑法第二條第一項前段、後段規
    定，以修正公布施行前之刑法及罰金罰鍰提高標準條例之相
    關規定，對於被告較為有利，自應適用修正前之相關規定予
    以論處。至刑法修正施行後雖就第五十七條規定之文字有所
    變動，然此為法院就刑之裁量及酌減審認標準見解之明文化
    ，非屬法律之變更（最高法院九十五年度第八次刑事庭會議
    決議參照），自無刑法第二條第一項規定之適用，是以，應
    適用現行刑法第五十七條之規定，附此敘明。
四、核被告甲○○所為，係犯刑法第三百五十四條之毀損罪。爰
    審酌被告有前科，素行不佳，有臺灣高等法院被告前案紀錄
    表可憑、其犯罪之動機、目的乃因告訴人斷水、斷電後，其
    為謀方便進入上址地下一樓打開總開關之故，其所毀損之財
    物價值雖低，危害亦非重大，然已侵害告訴人之合法財產權
    、又被告現年八十歲，年事已高，並斟酌其犯罪之手段、生
    活狀況、智識程度、與告訴人之關係及其犯罪後一再否認犯
    行，法治觀念不足、態度不佳等一切情狀，量處如主文所示
    之刑，併諭知如易科罰金之折算標準。
乙、不另為無罪諭知之部分：
一、公訴意旨另略以：被告甲○○於告訴人乙○○於九十三年二
    月二十七日，購得法院拍賣之上址房屋，取得所有權後，仍
    繼續使用該房屋、不繳納房租。且告訴人乙○○於九十三年
    九月十七日，將上址房屋之水、電總開關關閉後，被告甲○
    ○又未經告訴人乙○○同意，擅自開啟水源總開關，並以前
    述方式，損壞上開地下一樓通往一樓樓梯間之封閉隔板，進
    入地下一樓開啟電源總開關，並繼續使用上址房屋之水電。
    因認被告尚涉犯刑法第三百二十條第一項竊盜、刑法第三百
    二十條第一項、第三百二十三條準竊盜罪嫌。
二、按犯罪事實應依證據認定之，無證據不得認定犯罪事實；又
    不能證明被告犯罪者，應諭知無罪之判決，刑事訴訟法第一
    百五十四條第二項、第三百零一條第一項分別定有明文。又
    事實之認定，應憑證據，如未能發現相當證據，或證據不足
    以證明，自不能以推測或擬制之方法，為裁判基礎（最高法
    院四十年臺上字第八六號判例意旨參照）；且認定犯罪事實
    所憑之證據，雖不以直接證據為限，間接證據亦包括在內，
    然而無論直接證據或間接證據，其為訴訟上之證明，須於通
    常一般之人均不致有所懷疑，而得確信其為真實之程度者，
    始得據為有罪之認定，倘其證明尚未達到此一程度，而有合
    理之懷疑存在而無從使事實審法院得有罪之確信時，即應由
    法院為諭知被告無罪之判決（最高法院七十六年臺上字第四
    九八六號判例意旨參照），即檢察官於訴訟上所負之舉證責
    任，必須說服法院至確信、無合理的懷疑其主張可能為不實
    的程度，始盡舉證責任，如經檢察官之舉證，法院對犯罪要
    件之該當仍有合理之存疑時，法院即應宣判被告無罪。
三、公訴人認被告涉有前開準竊盜犯行，無非係以告訴人乙○○
    於警詢時之指訴、於偵查中及本院審理時之證述，佐以臺灣
    電力公司收據、臺北自來水事業處用戶繳費收據及等件，資
    為論據。訊據被告在本院審理中堅決否認其有何竊盜水、電
    之犯行，辯稱：我有繳交水、電費用，我係合法使用等語。
    被告辯護人辯護意旨略稱：告訴人購買房子時，水、電設施
    即已存在，告訴人購買後，被告仍繼續使用水、電，此係告
    訴人所明知。被告與前屋主有租約並經公證，其於告訴人購
    得房屋後，仍有權繼續使用，告訴人雖取得上址房屋之所有
    權，但被告為有權占有人，當然有權使用水、電。告訴人斷
    水、斷電之目的，即為趕走被告，其應透過訴訟程序，而非
    直接斷水、斷電等語。
四、經查：告訴人乙○○雖經由法院拍賣取得上址房屋之所有權
    ，然性質上仍與原所有權人成立民法上之買賣契約，故原出
    租人即案外人林振中將上址房屋之所有權讓與告訴人時，依
    民法第四百二十五條之規定，上址房屋一樓之租賃契約對告
    訴人繼續存在，告訴人當然繼受原出租人此部分由租賃契約
    所生行使或負擔之權利、義務；又從案外人林振中與被告於
    九十一年八月十八日簽訂，並於同月二十八日經本院公證處
    公證之租賃契約內容以觀，其中第七條之特別約定事項為：
    乙方（承租人甲○○）水電費自行負擔等語，可知悉案外人
    林振中與被告訂立租賃契約時，顯然同意承租人之被告得使
    用上址房屋一樓處所供應之水、電，僅約明被告使用之水、
    電費用應自行負擔，據此，被告基於承租上址房屋一樓之權
    源，使用一樓租屋處之水、電，應屬適法，先予釐清。而被
    告與案外人之租賃期間迄至九十八年八月二十七日止，此經
    上揭租賃契約書記載明確，故被告於九十三年二月二十七日
    起，至九十三年九月三十日間，仍繼續使用上址房屋一樓之
    水、電，即屬於法有據。況且，證人乙○○於本院審理時亦
    結證稱：其於前述時間內，實際上僅於原承租上址房屋地下
    一樓從事美容業（做臉）之房客搬走後，繳交一期（經查為
    九十三年六至八月分）之電費，即將水、電總開關關閉。嗣
    因甲○○報警，警察勸說讓被告繼續使用水、電，其配合警
    方，始容由被告繼續使用水、電，但其未曾再繳費，又因為
    被告住居上開處所，故後來應係由被告繳交費用的等語無訛
    （見本院卷九十五年十月三日審判筆錄），並有告訴人提出
    之收據影本一紙存卷為憑，復考諸上址房屋一樓未曾有因未
    繳納水、電費用，而遭強制斷水、斷電之紀錄，此亦經證人
    乙○○於本院審理時證述無誤（見本院卷同日審判筆錄），
    據此足認被告與告訴人發生使用水、電之爭執後，迄至九十
    四年三月三日，仍均繼續繳交上址房屋一樓之水、電費用無
    疑，此外，並有被告提出之水電費收據原本二紙及臺灣銀行
    存摺影本一份可表，則被告於主觀上，顯係基於依前開租賃
    契約內容，繼續使用上址一樓承租處之水、電，並負繳款之
    責之意思，尚非基於不法之所有之意圖而故意盜用上址一樓
    租屋處之水、電至明，本院自難以刑法竊盜或準竊盜罪責相
    繩。
五、綜上所述，公訴人所提證據，尚不足以令本院對被告產生確
    實有罪之確信，且縱被告不依約繳納其於承租期間上址一樓
    之水電費用時，亦僅係違反前揭租賃契約債務不履行之民事
    糾葛，公訴人認被告涉犯竊盜或準竊盜罪嫌，容有誤會，而
    與事實不符，此外，復查無其他積極證據，足資證明被告於
    此有何公訴人所指之犯行，既不能證明被告犯罪，核諸前揭
    說明，本應由本院諭知被告無罪之判決，惟檢察官既認為此
    部分之事實，與前揭本院認定有罪之毀損犯行，依修正前刑
    法第五十五條規定有裁判上一罪之牽連犯關係，本院爰不另
    為無罪之諭知。
據上論斷，應依刑事訴訟法第二百九十九條第一項前段，刑法第
二條第一項前段、修正前刑法第三百五十四條、第四十一條第一
項前段，罰金罰鍰提高標準條例第一條前段、修正前罰金罰鍰提
高標準條例第二條，現行法規所定貨幣單位折算新臺幣條例第二
條，判決如主文。
本案經檢察官董怡臻到庭執行職務。
中    華    民    國    95    年    10    月    24    日
                      刑事第十六庭 審判長 法  官  蔡守訓
                                          法  官  吳定亞
                                          法  官  徐千惠
上正本證明與原本無異。
如不服本判決，應於判決送達後十日內，向本院提出上訴狀。
                                          書記官  蕭承信
中    華    民    國    95    年    10    月    26    日
附錄論罪科刑法條：
中華民國刑法第354條
（毀損器物罪）
毀棄、損壞前二條以外之他人之物或致令不堪用，足以生損害於
公眾或他人者，處2年以下有期徒刑、拘役或5百元以下罰金。


司法院資訊處製作；財團法人民間司法改革基金會備份。
